臺灣高等法院刑事裁定
110年度毒抗字第63號
抗  告  人  
即  被  告  邱福田



上列抗告人即被告因違反毒品危害防制條例案件，不服臺灣新北
地方法院中華民國109年12月9日裁定（109年度毒聲字第1082號
），提起抗告，本院裁定如下：
    主  文
抗告駁回。
    理  由
一、原裁定意旨略以：抗告人即被告甲○○（下稱被告）基於施用
    第二級毒品甲基安非他命（下稱甲基安非他命）之犯意，於
    民國109年9月24日為警採尿時回溯96小時內之某時許，在不
    詳處所，以不詳方式，施用甲基安非他命1次。嗣於109年9
    月24日18時許，在新北市○○區○○街0巷0號3樓住處為警查獲
    ，並採集其尿液送請檢驗，確呈甲基安非他命陽性反應。訊
    據被告矢口否認犯行，辯稱最近4日內均未施用毒品云云，
    然被告於109年9月24日18時許因涉嫌毒品案件為警搜索、拘
    提後所採取之尿液檢體，經送台灣尖端先進生技醫藥股份有
    限公司以酵素免疫分析法（EIA）初驗及以氣相層析/質譜儀
    法（GC/MS）複驗檢驗結果，發現確呈安非他命及甲基安非
    他命陽性反應（確認檢驗結果：安非他命濃度1570 ng/mL；
    甲基安非他命濃度：00000 ng/mL），有勘察採證同意書、
    臺北市政府警察局偵辦毒品案件尿液檢體委驗單（檢體編號
    ：115380號）、台灣尖端先進生技醫藥股份有限公司109年1
    0月6日報告序號中正一-8號濫用藥物檢驗報告在卷足憑，足
    見其確有於上開時、地施用甲基安非他命1次之行為。又被
    告前因施用毒品案件，經臺灣苗栗地方法院以92年度毒聲字
    第267號裁定送觀察、勒戒後，認無繼續施用毒品之傾向，
    於92年5月1日釋放出所。是被告本案施用毒品犯行距其最近
    一次因犯施用毒品罪經觀察勒戒執行完畢已逾3年以上，而
    依毒品危害防制條例第20條第3項、第1項、觀察勒戒處分執
    行條例第3條第1項等規定，裁定被告應送勒戒處所觀察、勒
    戒等語。
二、抗告意旨略以：被告於92年5月間雖有送觀察、勒戒之前案
    紀錄，然已相隔逾17年之久，本次突然偶犯，遂被警查獲，
    然尚未成癮，實無送觀察勒戒處所實施觀察勒戒處分之必要
    ，以免再度染上獄中惡習。又被告為有正當職業與正常家庭
    之人，尚有配偶及子女須照顧扶養，一但接受觀察勒戒，職
    業及家庭均頓失依靠，且觀察勒戒出獄後無法回復職業，營
    業車輛仍在貸款中，家庭恐此破碎，懇請撤銷原裁定或予傳
    喚被告到庭云云。
三、按「犯第10條之罪者，檢察官應聲請法院裁定，或少年法院
    （地方法院少年法庭）應先裁定，令被告或少年入勒戒處所
    觀察、勒戒，其期間不得逾2月」、「觀察、勒戒後，檢察
    官或少年法院（地方法院少年法庭）依據勒戒處所之陳報，
    認受觀察、勒戒人無繼續施用毒品傾向者，應即釋放，並為
    不起訴之處分或不付審理之裁定；認受觀察、勒戒人有繼續
    施用毒品傾向者，檢察官應聲請法院裁定或由少年法院（地
    方法院少年法庭）裁定令入戒治處所強制戒治，其期間為6
    個月以上，至無繼續強制戒治之必要為止。但最長不得逾1
    年」，毒品危害防制條例第20條第1項、第2項分別定有明文
    。再「本法第20條第1項及第23條第2項之程序，於檢察官先
    依刑事訴訟法第253條之1第1項、第253條之2之規定，為附
    命完成戒癮治療之緩起訴處分時，或於少年法院（地方法院
    少年法庭）認以依少年事件處理法程序處理為適當時，不適
    用之」、「第1項所適用之戒癮治療之種類、其實施對象、
    內容、方式與執行之醫療機構及其他應遵行事項之辦法及完
    成戒癮治療之認定標準，由行政院定之」，復為毒品危害防
    制條例第24條第1項、第3項所明定（按毒品危害防制條例第
    24條雖經修正，但尚未生效）。是以毒品戒癮治療，係政府
    有效減少原有施用毒品人口，預防施用毒品者為籌措購毒費
    用所衍生之刑事犯罪，以透過醫療行為之方式，停止對毒品
    之渴求與依賴，以及減少為購買及施用毒品而造成社會治安
    危害，並重建施用毒品者重返健康社會之能力所制訂之制度
    ，且由法務部基於防制毒品危害之刑事政策與毒品危害防制
    條例第24條鑑於對於若干施用毒品者若僅施以徒刑不足以斷
    絕毒癮之規範本旨，乃令檢察機關與衛生福利部合作，由檢
    察官審酌個案情形，援引毒品危害防制條例第24條，改以緩
    起訴處分方式轉介毒品施用者前往醫療院所治療。又檢察官
    就個案是否依刑事訴訟法第253條之1第1項、第253條之2之
    規定，先對被告為附命完成戒癮治療之緩起訴處分，自有衡
    酌判斷之裁量權限，且此裁量權限之行使，亦應受比例原則
    之限制。況毒品危害防制條例所規定之觀察、勒戒處分，其
    立法意旨在幫助施用毒品者戒除毒癮，該處分之性質非為懲
    戒行為人，而係為消滅行為人再次施用毒品之危險性，目的
    在戒除行為人施用毒品之身癮及心癮，兼具教化與治療之目
    的，可謂刑罰之補充制度，從而毒品危害防制條例本身所規
    定之觀察、勒戒及強制戒治等保安處分，雖兼具自由刑之性
    質，卻有刑罰不可替代之教化治療作用，且觀察、勒戒既屬
    用以矯治、預防行為人反社會性格，而具社會保安功能之保
    安處分，當無因行為人主觀之個人或家庭因素而免予執行之
    理。
四、經查：
　㈠被告於109年9月24日為警採尿時回溯96小時內之某時許，在
    不詳處所，以不詳方式，施用甲基安非他命1次，嗣為警於1
    09年9月24日18時許，在新北市○○區○○街0巷0號3樓住處為警
    查獲，並於同日將採得之尿液檢體，經送台灣尖端先進生技
    醫藥股份有限公司以酵素免疫分析法（EIA）初步檢驗，再
    以氣相層析質譜儀法（GC/MS）確認檢驗結果，呈安非他命
    及甲基安非他命陽性反應（確認檢驗結果：安非他命濃度15
    70 ng/mL；甲基安非他命濃度：00000 ng/mL），此有台灣
    尖端先進生技醫藥股份有限公司於109年10月6日出具之濫用
    藥物檢驗報告（尿液檢體編號：115380號）及臺北市政府警
    察局偵辦毒品案件尿液檢體委驗單表（見109年度毒偵字第6
    814號卷第54、57頁）在卷可憑。
　㈡甲基安非他命經口服投與後，約70％於24小時內自尿中排出，
    約90％於96小時內自尿中排出，而由於目前國內尿液中甲基
    安非他命之檢驗，僅為鑑定是否呈陽性反應，尚未定其含量
    ，且甲基安非他命成分之檢出，與其投與方式、投與量、個
    人體質、採尿時間與檢測之精密度等諸多因素有關，因此僅
    憑尿液中呈安非他命陽性反應，並無法確實推算吸食時間距
    採集時間之長短，惟依上述資料推斷，最長可能不會超過4
    日，此據行政院衛生署藥物食品檢驗局81年2月8日（81）藥
    檢壹字第001156號函文函釋甚明。被告上開所採尿液送驗結
    果既有安非他命、甲基安非他命陽性反應，且該結果復採用
    氣相層析質譜儀法進行確認，已足排除偽陽性反應之可能，
    顯見被告在為警採尿前96小時內之某時許，確有施用甲基安
    非他命之事實甚明，足認被告上開施用第二級毒品之犯行明
    確。
　㈢另被告前因施用毒品案件，經臺灣苗栗地方法院以92年度毒
    聲字第267號裁定送觀察、勒戒後，認無繼續施用毒品之傾
    向，於92年5月1日釋放出所，並經臺灣苗栗地方檢察署檢察
    官以92年度毒偵字第322號為不起訴處分確定乙情，有本院
    被告前案紀錄表可佐，可知被告係於受觀察、勒戒執行完畢
    釋放後，3年後再為本件施用甲基安非他命之犯行。從而，
    原裁定依檢察官之聲請，裁定將被告送勒戒處所觀察、勒戒
    ，期間不得逾2月（原裁定漏載，應予補充），於法即無不
    合。
　㈣抗告意旨雖稱：本次突然偶犯遂被警查獲，然尚未成癮，實
    無送觀察勒戒處所實施觀察勒戒處分之必要，並表明願意誠
    心悔改，家中經濟唯伊是賴，伊不便入勒戒處所觀察、勒戒
    云云。然查：
　⒈按97年4月30日修正公布之毒品危害防制條例第24條第1 項，
    採行「觀察、勒戒」與「緩起訴之戒癮治療」並行之雙軌模
    式，並無「緩起訴之戒癮治療」應優先於「觀察、勒戒」的
    強制規定。因此，檢察官對於「初犯」及「3年後再犯」施
    用毒品案件，本得按照個案情形，依法裁量決定採行「緩起
    訴之戒癮治療」或「觀察、勒戒」。且觀諸毒品危害防制條
    例之全部條文，並無課以檢察官於聲請觀察、勒戒裁定前，
    應訊問被告是否同意觀察、勒戒之規定，檢察官亦無於聲請
    書中說明不命被告接受戒癮治療理由之義務。倘檢察官欲依
    毒品危害防制條例第24條規定，以緩起訴方式替代觀察、勒
    戒時，方應詢問行為人是否同意接受戒癮治療，而是否給予
    施用毒品者為附命完成戒癮之緩起訴處分，係屬檢察官之職
    權，並非法院所得介入審酌，法院原則上應尊重檢察官職權
    之行使，僅就檢察官之判斷有違背法令、事實認定有誤或其
    他裁量重大明顯瑕疵等事項，予以有限之低密度審查。至於
    被告之家庭、工作狀況為何，並非可免予觀察、勒戒執行之
    法定事由。
　⒉是依上開說明，檢察官於聲請觀察、勒戒裁定前，無須詢問
    被告是否同意觀察、勒戒，亦不具備說明不命被告接受戒癮
    治療理由之義務。又被告既於到庭接受詢問時否認犯行，檢
    察官依聲請當時之情狀，並詢問被告先前觀察勒戒執行情況
    ，於聲請書內具體敘明被告涉犯本件施用第二級毒品犯行，
    向法院聲請觀察、勒戒，原審就此依檢察官之聲請，依據本
    院被告前案紀錄表，以被告前因施用毒品案件，經臺灣苗栗
    地方法院以92年度毒聲字第267號裁定送觀察、勒戒後，認
    無繼續施用毒品之傾向，於92年5月1日釋放出所，認被告於
    前開觀察、勒戒執行完畢3年後再犯本件施用第二級毒品犯
    行，而依檢察官之聲請，依毒品危害防制條例第20條第1項
    之規定，裁定被告應送勒戒處所觀察、勒戒，於法自無不合
    。
　㈤綜上，原審認被告施用第二級毒品之事證明確，因而依檢察
    官之聲請，裁定令被告入勒戒處所觀察、勒戒，核其認事用
    法，並無違誤。被告提起本件抗告，泛以其有正當職業與正
    常家庭，一但觀察勒戒，職業及家庭均失依靠，無法回復職
    業，營業車輛仍有貸款，請撤銷原裁定或予傳喚被告到庭云
    云，指摘原裁定不當，為無理由，應予駁回。　
據上論斷，應依刑事訴訟法第412條，裁定如主文。
中　　華　　民　　國　　110 　年　　1 　　月　　29　　日
                  刑事第十五庭審判長法  官  林怡秀
                                    法  官  古瑞君
                                    法  官　呂煜仁
以上正本證明與原本無異。
不得再抗告。
                                    書記官　林廷佳
中　　華　　民　　國　　110 　年　　1 　　月　　29　　日